【裁判字號】    98,易,91
【裁判日期】    980326
【裁判案由】    詐欺
【裁判全文】
臺灣臺中地方法院刑事判決                98年度易字第91號
公  訴  人  臺灣臺中地方法院檢察署檢察官
被      告  丙○○
上列被告因詐欺案件，經檢察官提起公訴（97年度偵字第22540
號），本院判決如下：
    主    文
丙○○幫助意圖為自己不法之所有，以詐術使人將本人之物交付
，處有期徒刑陸月，如易科罰金，以新臺幣壹仟元折算壹日。
    犯 罪 事 實
一、丙○○可預見一般人收集金融帳戶使用常與財產犯罪密切相
    關，竟不顧他人所可能遭害之危險，仍以縱若有人持以犯罪
    亦無違反本意之不確定幫助詐欺取財犯意，於民國97年5月9
    日至同年6月1日間某日，在不詳地點，將其向三信商業銀行
    國光分行所申請帳號：0000000000號帳戶（下稱三信銀行帳
    戶）之存摺、提款卡（包括密碼），交付予某真實姓名、年
    籍不詳之詐騙集團成員。而該詐欺集團成員取得該帳戶後，
    即共同基於意圖為自己不法所有之詐欺取財犯意聯絡，為下
    列行為：
(一)、於97年6月1日16時40分許，撥打電話予甲○○，並向其詐稱
    ：甲○○因網路購書設定分期付款，請立即前往提款機前操
    作以取消上開設定等語，致甲○○因而陷於錯誤，遂於同日
    17時51分許、53分許，接續匯款新臺幣（下同）2萬9983元
    、2萬1865元至上開三信銀行帳戶。
(二)、於97年6月1日19時30分許，撥打電話予乙○○，並向其詐稱
    ：乙○○因網路購書設定分期付款，請立即前往提款機前操
    作以取消上開上開設定等語，致乙○○因而陷於錯誤，遂於
    同日19時52分許，匯款2萬9983元至上開三信銀行帳戶。
    嗣經甲○○、乙○○發覺有異始知受騙，並報警處理而循線
    查悉上情。
二、案經臺中市警察局第三分局報請臺灣臺中地方法院檢察署檢
    察官偵查起訴。
    理    由
壹、證據能力部分：
一、按被告以外之人（包括證人、鑑定人、告訴人、被害人及共
    同被告等）於審判外之陳述雖不符刑事訴訟法第159條之1至
    之4等4條之規定，而經當事人於審判程序同意作為證據，法
    院審酌該言詞陳述或書面陳述作成時之情況，認為適當者，
    亦得為證據；當事人、代理人或辯護人於法院調查證據時，
    知有刑事訴訟法第159條第1項不得為證據之情形，而未於言
    詞辯論終結前聲明異議者，視為有前項之同意，同法第159
    條之5定有明文。立法意旨在於傳聞證據未經當事人之反對
    詰問予以核實，原則上先予排除。惟若當事人已放棄反對詰
    問權，於審判程序中表明同意該等傳聞證據可作為證據；或
    於言詞辯論終結前未聲明異議，基於尊重當事人對傳聞證據
    之處分權，及證據資料愈豐富，愈有助於真實發見之理念，
    且強化言詞辯論主義，使訴訟程序得以順暢進行，上開傳聞
    證據亦均具有證據能力。查本件證人即被害人甲○○、乙○○於警詢中之證述及臺中市警察局第三分局98年2月6日中分
    三偵字第0980002816號函等資料，雖均屬於審判外之陳述，
    為傳聞證據，然本案被告、公訴人於本院審理程序時均未加
    爭執，且本院審酌上開證據作成之形式，均無瑕疵、與待證
    事實具有關聯性等情況，認為適當，亦無不法取得之情形，
    且經本院依刑事訴訟法第165條第1項之規定踐行調查證據程
    序，自具有證據能力。
二、另卷附之三信銀行帳戶開戶資料、交易明細清單、提款機交
    易明細表等資料，均係機械作用而不涉及人為之意志判斷，
    此與傳聞法則所欲防止證人記憶、認知、誠信之誤差明顯有
    別，核與刑事訴訟法第159條第1項之要件不符。該項證據既
    無違法取得之情形，且經本院依刑事訴訟法第165條第1項之
    規定踐行調查證據程序，應具有證據能力，均合先敘明。
貳、實體部分：
一、訊據被告丙○○對於其有申請開立上開帳戶，且被害人甲○○、乙○○遭人詐騙後匯款至該帳戶等情固坦認無訛，惟矢
    口否認有何幫助詐欺取財之犯行，辯稱：伊並未提供帳戶給
    他人，伊記得在97年5月9日提領薪資完後，就將存摺、提款
    卡放在機車置物箱，密碼是寫在存簿上面，直到在97年6月6
    日伊上班之公司會計通知伊之帳戶被列為警示帳戶，伊才知
    道存簿不見了，發現遺失以後，97年6月6日有前往三信銀行
    國光分行做列印對帳單及印鑑掛失變更手續及主動去第三分
    局報案，並即遭警察以嫌犯法辦，伊實無將帳戶交付他人。
    而本案有幾項疑點：1.如果伊因缺錢販賣帳戶，伊手中帳戶
    不止一本，何不多賣幾本以謀取更多利益？難道伊少賣一本
    ，罪比較少也不會被逮捕？如果伊確有販賣帳戶之事實，伊
    豈不知隨時都有被逮捕的可能，還主動去警察局備案，而被
    當成嫌疑犯拘留？起訴書中說伊存款提領至19元，為伊販賣
    帳戶的事證，那請問法官是否裡面剩十萬元而被盜用就可以
    認定伊沒有販賣意圖？請法官基於專業判斷「若一個人因缺
    錢販賣帳戶，且極有可能被判刑，得一輩子背負著詐欺罪名
    的狀況下」，對於這樣的結果會只是販賣一本帳戶而值得？
    這樣龐大的成本付出顯然不夠成為販賣帳戶之誘因？2.另伊
    對於被害人的陳述，一般在網路購物設定上的問題，應在網
    購平台上作變更動作，被害人聽信賣家跑去提款機作更改動
    作，實在不合常理？且被害人既然會使用提款機，那相信也
    不只使用過一次，對於提款、匯款、更改設定等方式，難道
    一無所知，相信被害人都為成年人，對於此賣家（詐欺犯）
    之行為，難道沒有任何的懷疑？此外，伊並未設立網頁，亦
    無此能力，如果警方有詳細調查提款者監視影像、網路網址
    登記人資料、受害人與嫌犯通聯紀錄等事項，相信應全跟伊
    無任何關聯，請求調查上開事項，伊並願意接受測謊等語。
    且提出伊前往三信銀行國光分行做列印對帳單及印鑑掛失變
    更手續之收據聯2紙以為證（詳見被告歷次答辯及答辯狀）
    。
二、惟查：
(一)、證人即被害人甲○○、乙○○於上開時、地遭詐騙集團成員
    行騙，致使其等因而陷於錯誤，而匯款至被告之上開帳戶等
    情，業據證人即被害人甲○○、乙○○於警詢時證述在卷，
    復有被告所有之三信銀行帳戶開戶基本資料、交易明細表、
    提款機交易明細表等資料在卷可參。足見被告所有之上開帳
    戶確為供作詐欺取財之匯款帳戶使用，堪可認定。
(二)、被告雖以前揭情詞置辯，惟被告初於警詢中供稱：伊發現遺
    失存款簿、提款卡、密碼的時間是97年6月3日中午，伊並沒
    有向警方報案等語（見警卷第2頁以下）；然於偵訊中卻又
    供稱：（可否提供遺失確切時地？）97年5月9日在銀行前，
    我騎機車放置物箱下面，（你何時掛失？有無報案？）是隔
    幾天去備案，5月份，去第三分局備案等語（見偵卷第7頁以
    下）；再於本院審理中供稱：我是到在97年6月6日公司會計
    要入帳因沒辦法匯款告訴我，我才知道存摺、提款卡不見了
    ，我發現遺失以後，97年6月6日有前往三信銀行國光分行做
    列印對帳單及印鑑掛失變更手續及主動去第三分局備案等語
    （見本院卷第13頁以下）。然經本院依職權函詢臺中市警察
    局第三分局，該局覆稱並無被告（被告偵訊中供稱有於97年
    5月份，在遺失的隔幾天去第三分局備案）之報案紀錄，此
    有該分局98年2月6日七分三偵字第0980002816號函一份在卷
    可稽（見本院卷第8頁），是被告對於何時發現帳戶遺失，
    有無去警察局報案等重大事項，所辯竟然前後不一，且與事
    證不符，已難信屬真實。再被告於本院審理時自陳：（你如
    何確定你的存摺資料是放在機車置物箱？）因為我5月9日提
    款後就放在置物箱，在家裡也找不到，我沒有確認我的帳戶
    資料是放在機車的置物箱，是因為在家裡找不到，所以我懷
    疑是放在機車置物箱，我的機車置物箱裡面有放雨衣、雨傘
    、抹布等雜物，這些物品都沒有被偷走，（你提款卡的密碼
    ？）我寫在存摺上，我的密碼我記得是四個6，為了方便記
    憶．．．，（你在5月9日去提款的時候是用提款卡或者是用
    存摺去提款？）我是用提款卡去提領，平常我提領後我就會
    把存摺放在家裡，提款卡會放在皮夾裡，當初是將提款卡放
    在存摺裡，就直接放在機車置物箱，因為當天剛離職，心情
    不好，所以才沒有依照平常的作法，將兩者分開放置等語（
    見本院卷第25頁以下），足見被告所稱：伊將存摺、提款卡
    放置在機車置物箱內遺失云云，實與其個人之平常作法及常
    情不符，且乏積極證據證明，自難遽以採信。
(三)、又從事詐欺之人並不會以遺失或遭竊之帳戶來做為詐騙被害
    人之出入帳戶，因一旦失主至金融機構辦理掛失止付，從事
    詐欺之人將無法提領詐得金額，豈非白忙一場，且詐欺集團
    若未得原帳戶所有人同意而加以使用，則詐得金額亦有可能
    遭原帳戶所有人提領一空。再依據三信銀行函及其檢附之被
    告開戶及存款明細表等資料觀之，被告之上開帳戶，自97年
    5月9日最後一筆提領迄同年6月1日被害人等遭詐騙匯入款項
    前均未有交易紀錄，亦無任何掛失或補摺紀錄（見警卷第12
    頁以下），且其餘額僅剩19元，是被告辯稱是遺失云云，要
    難採信，本件應係被告於97年5月9日至同年6月1日間某日，
    將上開帳戶之存摺、提款卡（含密碼）交付予詐欺犯罪集團
    成員使用，方合情理。至起訴書雖載稱被告是以不詳代價，
    交予上開帳戶予詐騙集團成員，然公訴檢察官於本院審理論
    告時已陳稱被告是交付帳戶予詐騙集團成員，並未主張被告
    是販賣上開帳戶，本件亦無積極證據證明被告係販賣上開帳
    戶予詐騙集團成員，是本件僅能證明被告是將上開帳戶資料
    交付予詐欺犯罪集團成員使用，惟被告究係基於販賣、出租
    或出借等原因，交付帳戶予詐騙集團成員，仍無礙於其幫助
    詐欺取財犯行之成立，是被告辯稱其未販賣帳戶云云，實無
    從為其有利之認定。
(四)、按刑法上之故意，可分為直接故意與不確定故意（間接故意
    ），所謂「不確定故意」，係指行為人對於構成犯罪之事實
    ，預見其發生而其發生並不違背其本意者，刑法第13條第2
    項定有明文；且衡諸常情，一般國人向金融機構開設帳戶，
    並無任何法令限制，若係正當用途，大可光明正大，自行申
    請供己使用，何必向他人收集？再者，帳戶之用途係用來存
    提款項，而存摺、提款卡等均係個人重要之物件，並具有一
    定金融交易目的及識別意義，一旦有人收購他人帳戶及上開
    物品供做不明使用，依一般認知，必是隱身幕後之使用人欲
    利用人頭帳戶掩飾犯行免於遭人追查，自極易於令人有與不
    法犯罪之目的相關之合理懷疑。又近來利用各種名義詐欺取
    財之犯罪類型層出不窮，該等犯罪，多數均係利用他人帳戶
    作為恐嚇取財或詐欺所得財物之出入帳戶，並經媒體廣為披
    載，被告縱使並不確知所提供之帳戶，係遭他人用以對被害
    人詐欺取財，亦無法確知取得帳戶之人係以何種方法於何時
    地為詐欺取財之具體內容，惟對於其所提供之上揭帳戶，將
    遭人作為詐欺取財犯行所得財物匯入及提領之工具使用，應
    有概括之認識，且可預見其發生。被告為具一般社會智識經
    驗之成年人，自應知該詐欺集團係利用上開帳戶作為犯罪之
    用，是其對於他人利用上開帳戶資料作為犯詐欺罪之出入帳
    戶等情，能預見其發生且其發生不違背其本意，其有幫助該
    詐欺集團利用上開帳戶犯共同詐欺罪之不確定故意，允無疑
    義。至被告雖辯稱其有於97年6月6日前往三信銀行國光分行
    做列印對帳單及印鑑掛失變更手續，並提出該收據2紙為證
    ，且有在當日至第三分局報案云云，然被告至第三分局製作
    筆錄，乃因其帳戶遭列為警示帳戶之故，且上開情事均已在
    被害人遭詐騙之後。及被告另辯稱：伊手中帳戶不止一本，
    何不多賣幾本以謀取更多利益？伊亦無設立網頁及能力，及
    被害人為成年人，對於賣家（詐欺犯）之行為，難道沒有任
    何的懷疑等疑點云云（詳見上述）。惟被告此部分所辯僅在
    說明其應非詐欺正犯及對於被害人何以遭騙及對檢警未能查
    得詐欺正犯之質疑，然本件公訴意旨並非起訴被告屬詐欺正
    犯，且縱然被害人警覺性不足而遭詐騙及檢警尚未能查獲詐
    欺正犯，仍無解於被告犯行之成立，被告所辯均無從為其有
    利之認定。
(五)、綜上所述，本件被告所辯均不足採，本案事證明確，被告犯
    行洵堪認定，應依法論科。至被告雖另請求調查提款者監視
    影像、網路網址登記人資料、受害人與嫌犯通聯紀錄，並願
    意接受測謊等事項，然本件事證已臻明確，核無調查之必要
    ，爰依刑事訴訟法第163條之2第2項第3款予以駁回，附此敘
    明。
三、論罪科刑：
(一)、按詐欺集團所屬成員，基於為自己不法所有之犯意聯絡，以
    上開之方式為詐術，使被害人甲○○等人陷於錯誤，而依其
    指示匯款予詐欺集團，是該詐欺集團成員所為，係犯刑法第
    339條第1項之詐欺取財罪。被告將其上開金融帳戶交付給詐
    欺集團成員供作詐騙匯款帳戶，顯係基於幫助該詐欺集團成
    員詐欺取財之犯意，且其所為交付前開帳戶之行為屬刑法詐
    欺取財罪構成要件以外之行為，其既以幫助該詐欺集團犯罪
    之意思而參與犯罪構成要件以外之行為，核其所為，係犯刑
    法第30條第1項前段、第339條第1項之幫助詐欺取財罪。被
    告係以幫助詐欺取財犯罪之意思參與犯罪，為詐欺取財之幫
    助犯，爰依刑法第30條第2項規定，依正犯之刑減輕之。
(二)、爰審酌被告並無前科，素行尚佳，提供其所有之上開金融帳
    戶幫助他人詐騙財物，致使詐騙集團利用人頭帳戶詐財，影
    響社會經濟秩序，益添查緝之困難，行為殊不足取，惟念及
    被告本身並未實際參與詐欺取財之犯行，責難性較小，暨其
    犯罪後否認犯行之態度，及其犯罪動機、目的、手段、所生
    損害等一切情狀，量處如主文所示之刑，並諭知易科罰金之
    折算標準，以資懲儆。
據上論斷，應依刑事訴訟法第299條第1項前段，刑法第30條第1
項前段、第2項、第339條第1項、第41條第1項前段，刑法施行法
第1條之1，判決如主文。
本案經檢察官丁○○到庭執行職務。
中    華    民    國    98    年    3     月    26    日
                  刑事第十七庭  審判長法  官   高文崇
                                      法  官   林世民
                                      法  官   洪堯讚
以上正本證明與原本無異。
如不服本判決，應於收受送達後10日內向本院提出上訴書狀，並
應敘述具體理由；其未敘述上訴理由者，應於上訴期間屆滿後20
日內向本院補提理由書（均須按他造當事人之人數附繕本）「切
勿逕送上級法院」。
                                      書記官    沈慧玲
中    華    民    國    98    年    3     月    26    日
附錄論罪科刑法條全文
中華民國刑法第339條
意圖為自己或第三人不法之所有，以詐術使人將本人或第三人之
物交付者，處5年以下有期徒刑、拘役或科或併科1千元以下罰金
。
以前項方法得財產上不法之利益或使第三人得之者，亦同。
前二項之未遂犯罰之。


司法院資訊處製作；財團法人民間司法改革基金會備份。
